---
bookCollapseSection: false
weight: 10
Title: 2.Kick-off Sessie
draft: true
---

# Kick-Off Werkgroep Federatieve Toegangsverlening (25 maart 2025)

## Aanwezigen
- Marc van Andel
- Marc de Boer (FTV)
- Gideon Zegwaard (FDS)
- Pim Gaemers (FSC)
- Gerard Juijn (FTV)
- Maikel Hofman (FTV)
- Michiel Trimpe (FTV)
- Nico Spijkers
- Gerard van der Hoeven (iSHARE)
- Danny Greefhorst
- Elske Derks
- Martin van der Plas
- Stas Mironov
- Remo van Rest
- Igor van Haren
- Wouter Diephuis
- Around Quanjer
- René Hietkamp
- Martin Borgman
- Rene Kint
- Ronald Koster (FSC)
- Laura Rijnaarts
- Rob Klaver

## Agenda
- Kick-off
- Kennismaking
- Structuur van de werkgroep
- Verwachtingen
- Onderwerpen
- Planning

## Kick-off

**Waar doen we dit voor?**

Er is momenteel geen standaard methodiek voor fijnmazige toegangsverlening waardoor het, zowel binnen als tussen organisaties, beperkt mogelijk is om toegangsverlening te overzien en beheren.

**Wat willen we bereiken?**

Een samenhangend geheel van standaarden en beleidskaders voor fijnmazige toegangsverlening aanbieden aan GDI en Forum Standaardisatie

## Kennismaking
Voorstelrondje aanwezige deelnemers

## Structuur van de werkgroep

Volgende besluiten genomen na stemming:
- Twee-wekelijks
- Hybride vorm
- Dinsdagochtend van 10:00 tot 11:00

## Onderwerpen
Door de deelnemers zijn op het onderwerpen aangedragen voor de toekomstige werkgroepen. Door iedereen is gestemd op de onderwerpen.

Aangedragen onderwerpen (meeste stemmen eerst):
- Gebruik van attesteringen via verifiable credentials (eIDAS2) (6 stemmen)
- relatie met API Design Rules (6 stemmen)
- NLGov profiel voor AuthZEN (5 stemmen)
- Relatie met open authenticatie (Oauth / OIDC) (5 stemmen)
- Tracing en decision log (4 stemmen)
- Niet alleen REST APIs  maar breder
(gRPC, GraphQL, SPARQL, etc, etc) (4 stemmen)
- werken vanuit juridisch kader (kader als handvat) (3 stemmen)
- relatie met data(space) connectors (3 stemmen)
- Aansluiten / benutten bestaande markt standaarden en ontwikkelingen ( iSHARE) (3 stemmen)
- Europese ontwikkelingen op dit vlak ( Trusted Data Trasnactions, JTC25, Eclipse Dataspace Working Group) (2 stemmen)
- Inpassen in Europese (2 stemmen)
- organisatorische management. Wat verwachten we organisaties mbt FTV
- Toepassing op/in LinkedData
- Policy Governance
- Scope bepaling ( G2G, G2B etc)
- Samenwerking met en bestaande datastelsels in Nederland (BDI, DMI, DSGO, HDL, DVU etc) 
- Standaard als compliance instrument
- Relatie met DSP en Decentralized Claims Protocol en Data Rights Profile en Conformance Profile ( EDSWG)
- Autorisatie is niet data minimalisatie
- Relatie met inloggen op basis van DigiD / eHerkenning / EIDAS
- Doorlopend: meenemen juridica/privacy (niet handelen o.b.v. aannames, maar toetsen)
- Onderzoek naar wat er nu al is
- Waar toepassen van de policy enforcement
- Aansluiting op andere FDS standaarden (FSC, LDV, DCAT etc)
- Werken met open source componeten en leveren van herbruikbare werkende referentiecomponenten
- Stelsel policies
- Verschil tussen functionele en technische policies
- Invulling gefedereerd policy register
- Positionering / definitie van soorten policies (enforced by API gateway vs enforced by data-service) 
- Standaardiseren van policies op functioneel/inhoudelijk niveau
- Invulling scope inperkingen (relatie met scope inperking bij subscriptions icm notificatie / cloudevents)
- Metadata is linked data: zijn policies linked data?

## Vervolgstappen

**Renee Kint**: Waarom? Er zijn al standaarden, waarom dan een nieuwe standaard?

**Michiel Trimpe**: Doel is 1 of meerdere standaarden introduceren binnen de overheid. Werkgroep is breder dan alleen AuthZen.

**Danny Greefhorst**: Ik geinteresseerd in algemene policies die gestandaardiseerd kunnen worden. Ook standaardisaties op functioneel/inhoudelijk vlak.

**Gerard van der Hoeven**: Kennisdelen is belangrijk, vanuit iSHARE is er al kennis beschikbaar. Waarom doen we dit en wat is de behoefte? iSHARE is al een standaard.

**Marc de Boer**: Doel is schaalbaarheid, vendor onafhankelijke standaard te hebben.

## Onderwerpen 1e sessie
**Rene Kint**: Ik ben geinteresseerd in referentie architectuur.  Waarom doen we policy based?

**Marc de Boer**: 1e sessie gebruiken om te kijken waar we zijn en waar we naar toe willen.

**Gerard van der Hoeven**: Kennisdelen. Misschien nuttig om een deepdive te doen in een andere standaard (iSHARE) om te zien wat er al bestaat.


